【裁判字號】    95,上易,243
【裁判日期】    951130
【裁判案由】    詐欺等
【裁判全文】
臺灣高等法院刑事判決                 95年度上易字第243號
上  訴  人
即  被  告  丙○○
選任辯護人  許文彬律師
            周欣穎律師
上  訴  人
即  被  告  丁○○○
選任辯護人  張靜怡律師
            謝秉錡律師
上列上訴人等因詐欺等案件，不服臺灣臺北地方法院93年度易字
第76號，中華民國94年12月30日第一審判決（起訴案號：臺灣臺
北地方法院檢察署92年度偵字第9767號），提起上訴，本院判決
如下：
    主  文
上訴駁回。
    事  實
一、緣乙○○於民國74年3月23日以其胞弟丙○○之名義，購得
    坐落臺北市○○區○○段55之1號土地暨其上門牌號碼臺北
    市○○區○○路108號3樓之4建物（下稱系爭房地）後，即
    借名登記為丙○○所有，而由乙○○管領居住使用。嗣因二
    人間就系爭房地所有權發生爭執，丙○○乃於88年間對乙○○提起遷讓房屋民事訴訟，迭經原審法院於88年11月15日以
    88年度訴字第131號及本院於89年9月13日以89年度重上字第
    69號判決認定系爭房地乃乙○○出資購買，而借用丙○○名
    義登記，實際所有權仍屬乙○○，而駁回丙○○之訴，丙○○不服，提起上訴，經最高法院於91年5月16日以91年度台
    上字第925號裁定駁回上訴確定後，丙○○明知系爭房地並
    非其所有，意圖奪產，防止系爭房地遭移轉登記為乙○○所
    有，與其岳母丁○○○共謀偽造假債權，基於意圖為自己不
    法所有及行使使公務員登載不實公文書之犯意聯絡，於前揭
    判決確定後之91年5月間某日，在不詳處所，由丙○○簽發
    本票一紙，於其上填載發票日89年5月15日、到期日90年5月
    15日、受款人丁○○○後，交由丁○○○填載面額新臺幣（
    下同）1000萬元，丙○○另出具借據一紙，於其上虛偽記載
    其向丁○○○借款截至89年5月15日止尚積欠980萬元等事項
    後，一併交與丁○○○收執。再由丁○○○以債權人名義，
    於91年5月間持該本票及借據，向臺灣臺北地方法院聲請核
    發假扣押裁定及支付命令，使不知情之各該承辦法官將丁○○○對丙○○之980萬元借款債權本金暨法定遲延利息及100
    0萬元本票債權之不實事項，分別登載於職務上所掌之支付
    命令及假扣押裁定等公文書上，而先後於同年月22日及24日
    為准予假扣押之裁定（91年度裁全字第4555號）及發給支付
    命令（91年度促字第26296號）。丁○○○進而於同年月30
    日持此假扣押裁定向第一審法院民事執行處行使，聲請對系
    爭房地為假扣押（91年度執全字第1670號），使承辦公務員
    陷於錯誤，而於同日以北院錦91執全黃字第1670號函致臺北
    市松山地政事務所將該房地為假扣押查封登記，經該地政事
    務所於翌日在土地及建物登記簿登載完畢。丁○○○繼而接
    續於同年9月26日持前開支付命令向同院民事執行處行使，
    聲請強制執行系爭房地（91年度執字第27189號），經承辦
    法官將此二執行事件合併辦理，續就系爭房地進行鑑價及拍
    賣程序，足以生損害於第一審法院對支付命令核發、假扣押
    裁定及強制執行之正確性暨乙○○之權益。迨92年7月10日
    進行第二次拍賣程序無人應買，丁○○○即於同日表明願以
    底價800萬元承受系爭房地，再於同年月21日以前開不實之
    借款債權本金980萬元及法定遲延利息55萬4398元聲明債權
    ，使法院承辦公務員將此不實之債權事項登載於職務上所掌
    之債權分配表公文書上，進而同意由丁○○○以債權額抵繳
    承買價金，足以生損害於第一審法院製作分配表及強制執行
    之正確性暨乙○○之權益。嗣執行法院於同年10月7日核發
    不動產權利移轉證書與丁○○○，丙○○及丁○○○因而以
    丁○○○名義詐得系爭房地。其後乙○○持前揭民事確定判
    決向地政機關申請辦理不動產所有權移轉登記，始查悉上情
    。
二、案經乙○○訴請臺灣臺北地方法院檢察署檢察官偵查起訴。
    理  由
一、訊據上訴人即被告丙○○及丁○○○固均坦承系爭房地登記
    為丙○○所有，確定民事判決認定實際屬告訴人乙○○所有
    ，及丙○○確簽發系爭本票及借據，交由丁○○○持以聲請
    法院核發支付命令及假扣押裁定，因而持以聲請查封及強制
    執行系爭房地，並經執行法院同意由丁○○○承受，及以上
    揭執行名義之債權抵繳承買價金，並據以核發不動產權利移
    轉證書與丁○○○而取得所有權等情無誤。惟均矢口否認有
    何行使公務員登載不實公文書及詐欺取財犯行。丙○○辯稱
    ：伊父甲○○於64年間出資購買臺北市○○區○○路108號
    6樓之3房屋，登記為長子即告訴人乙○○所有，復於68年間
    購得同號4樓之9房屋，登記在次子劉其昌名下，嗣於74年間
    購買系爭房地後，即登記為伊所有，此乃依長子、次子、三
    子之方式為登記，系爭房地實際所有權人應係甲○○，並非
    告訴人出資購買，伊亦無借名登記；又伊自79年12月間與丁○○○之女蔡女英結婚後，即陸續向丁○○○借款，支應留
    學學費暨生活費、購屋價款、在美國投資公司所需款項及借
    與伊友人葉小菁之款項等，總計約1000萬元，伊乃簽發系爭
    本票交與丁○○○，並非虛偽債權云云。丁○○○辯稱：告
    訴人向伊提親時，曾表示其父有為三兄弟各自購買房屋，伊
    認為有保障，才將蔡女英嫁予丙○○，告訴人當時年僅2、
    30歲，並無購買系爭房地之能力；丙○○結婚後，其家屬並
    未資助分文供丙○○在美留學及生活之用，故伊陸續借款與
    丙○○達1000萬元以上，丙○○乃簽發系爭本票交與伊，由
    伊填寫整數面額1000萬元云云。經查：
（一）告訴人於74年3月25五日以丙○○之名義，購買系爭房地
      後，借名登記為丙○○所有之事實，業據證人即告訴人於
      原審證稱：系爭房地名為「九龍大廈」，伊原本購買6樓
      3號，29坪，2房，嗣伊於70年1月1日結婚後，與父母同住
      ，因房間不夠，想買大房子，故於74年間出資購買系爭房
      地，價格235萬元；因大廈管委會會將所有權屋主作成名
      冊，通常擁有房子越多者，越會被選為管理委員，伊當時
      很年輕，自認不合適擔任管委工作，當時伊父甲○○在臺
      灣，伊等為避免招搖，且臺灣風氣如此，伊等商量後，由
      伊父徵得在美留學之丙○○同意，借用丙○○名義登記；
      購屋細節由伊父接洽，當時伊並無太多現金，且當時僅甲○○有支票，故伊借用甲○○交通銀行支票付款，甲○○
      出國時，將支票及印章交給伊保管，支票係伊所開立，並
      由伊將款項存入交通銀行；系爭房地多年來均由伊夫妻與
      父母居住使用，稅款亦由伊繳納等語（原審卷二第157頁
      反面至第158頁、第161至162頁），核與證人甲○○於原
      審法院88年度訴字第131號丙○○訴請告訴人遷讓系爭房
      地之民事訴訟審理時證稱：系爭房屋買賣時，伊人在臺灣
      ，房子是告訴人購買，也是告訴人出資，因當初告訴人已
      有不動產在九龍大廈內，才會想另一戶用胞弟名字登記，
      以胞弟名義登記也是伊的意思，丙○○在美留學費用也都
      是告訴人負責，當初是伊向丙○○說借用其名購買不動產
      ，丙○○也留下印章給伊辦理簽約過戶，章還在伊手上，
      不動產買賣契約是伊替丙○○簽名，身分證則係丙○○出
      國前交與伊等語（見92年度他字第1153號卷第26頁之本院
      89年度重上字第69號民事判決第35頁），暨於原審證稱：
      告訴人為系爭房地實際所有權人，當時因丙○○不在國內
      ，無法履行買賣行為，且告訴人在6樓3號有房子，之後告
      訴人又再買房子，為避免在同一棟大廈重複有二棟房子，
      即財不露白，故使用丙○○名義購買，當時因丙○○印章
      及其他資料都委託伊辦理，故伊在打電話問過丙○○，丙○○並未拒絕之情形下，才代簽系爭房地買賣契約，當時
      父子、兄弟關係都很和諧，多年來亦無爭吵情形；且當時
      告訴人夫妻財力狀況不錯，告訴人雖以伊交通銀行支票支
      付系爭房地部分價款，但錢是由告訴人自己存入伊交通銀
      行帳戶付款等語大致相符（原審卷二第238至241頁），復
      有不動產買賣契約書及告訴人於前開民事案件審理時所提
      出之交通銀行支票存根在卷可稽（原審卷二第268至272頁
      、92年度他字第1153號卷第27頁之本院民事判決第37頁）
      ，丙○○亦不否認其未出資購買及未曾居住使用系爭房地
      或繳納房地稅款等情，足認系爭房地確由告訴人出資購買
      ，並經甲○○徵得丙○○之同意，而借名登記為丙○○所
      有，其實際所有權人為告訴人，亦由告訴人管領居住使用
      ，並非丙○○所有，至為明確。參以丙○○於88年間對告
      訴人提起之前開遷讓房屋民事訴訟，業經原審法院88年度
      訴字第131號及本院89年度重上字第69號判決，認定係告
      訴人出資購買，借用丙○○名義登記，實際所有權仍屬告
      訴人，嗣經最高法院於91年5月16日以91年度台上字第925
      號裁定駁回丙○○之上訴確定，有前開民事裁判三份在卷
      可參（92年度他字第1153號卷第9至35頁、原審卷一第213
      至220頁），益證系爭房地實際所有權確屬告訴人。
（二）丙○○簽發系爭本票，交由丁○○○填載面額1000萬元，
      又出具借據，記載其向丁○○○借款尚積欠980萬元等事
      項，一併交與丁○○○，丁○○○乃以債權人名義，於91
      年5月21日分持該借據及本票，向第一審法院聲請對丙○○核發支付命令及假扣押裁定獲准，於同年月30日持向同
      院民事執行處聲請對系爭房地為假扣押並查封登記完畢，
      繼於同年9月26日以支付命令聲請強制執行，法院將此二
      件合併辦理，進行鑑價及拍賣程序，至92年7月10日第二
      次拍賣，無人應買，丁○○○於同日向承辦法官表示願以
      底價800萬元承受，繼而於同年月21日以其對丙○○之借
      款債權之本利聲明債權，再由該承辦法官據以製作債權分
      配表，同意由丁○○○以該債權額抵繳承買價金後，於同
      年10月7日核發不動產權利移轉證書與丁○○○等事實，
      為被告二人所是認，且經調閱第一審法院91年度執字第27
      189號全卷查核屬實。是丙○○出具借據及本票，交由丁○○○以債權人名義，持向法院聲請核發支付命令及假扣
      押裁定，以之為執行名義，向法院聲請就系爭房地為假扣
      押及強制執行，於拍賣程序中經丁○○○承受而取得所有
      權，亦堪認定。
（三）被告二人雖辯稱：丙○○自79年12月間與蔡女英結婚後，
      即陸續向岳母即丁○○○借款，支應留學學費暨生活費、
      購屋價款、在美國投資公司所需款項、相關民刑事訴訟之
      律師費與裁判費、借與友人葉小菁之款項、委託吳素幸購
      買旅行支票或匯款給丙○○使用等，總計約1000萬元，乃
      簽發系爭本票，並非虛偽債權云云。然查：
    1.就被告二人所稱丙○○婚後在美國生活期間，曾向丁○○○借款支應美國學費（自80年1月起至10月止）美金7000
      元、6個月（自80年1月起至6月止）生活費計美金6000元
      （每月約美金1000元）、取得博士學位後在加州生活費計
      美金8000元（自80年6月起至10月止，每月約美金2000元
      ）、回國與買車費用計美金8000元（以上合計約美金2萬
      9000元，折合新臺幣約100萬元）部分，雖據證人蔡女英
      證述在卷（原審卷二第205頁反面），惟：
      (1)據中央銀行外匯局函覆稱，丁○○○於80年間之外匯支
        出僅五筆，分別為：(甲)80年1月12日「留學支出」美金
        367元；(乙)80年1月16日「留學支出」美金70元；(丙)80年
        1月16日「留學支出」美金236元；(丁)80年3月16日「觀
        光支出」美金2000元；(戊)80年6月26日「贍家匯款」美
        金1萬元，此有該局94年5月18日台央外捌字第09400206
        02號函附外匯支出明細查詢及匯出匯款新舊分類對照表
        在卷可參（原審卷二第148、152至154頁），與證人蔡
        女英所述之借款金額顯有出入，是蔡女英之證言，已難
        遽採。且查：
        前開(甲)、(丙)部分，依被告所提出之該二筆中國國際商
          業銀行臺南分行賣匯水單（見原審卷二第220、221頁
          ）之記載，其中80年1月12日賣匯水單（即(甲)部分）
          收款人為「University of Pittsburgh 25元SUN
          Y at Stony Brook 35元GRE 52元、39元TOEFL32
          元、24元」，80年1月16日賣匯水單（即(丙)部分）之
          收款人則為「The University ofNorth at Chapel
          Hill35元Ohio State University 25元Universi
          ty of Florida 15元RutgersUnive rsity 35元
          TOEFL 48元GRE 78元」，此業據蔡女英於原審證稱
          ：該二筆匯款係丁○○○匯給學校之申請費，當時伊
          已和丙○○結婚，伊要在美國申請學校等語（原審卷
          二第206頁反面），是前述二筆丁○○○之匯款，既
          係支付蔡女英申請進入美國大學就讀所需之費用，難
          認與丙○○有何關聯；況蔡女英係丁○○○之女，蔡
          女英陳稱：「（你和你母親的感情如何？）很好。‧
          ‧‧（你和你母親感情很好，你要用錢，不跟你母親
          要？）這是原則問題，誰要用錢，由誰開口。（你申
          請學校的費用，是誰要用錢？）是我要用錢，但是是
          我先生要我申請的。（你有無向你母親開口要用錢？
          ）我媽媽會問我這筆錢的用途，我會跟我媽媽說。（
          這筆錢是你媽媽給你的？還是借給丙○○？）是劉世
          昌跟我媽媽說我要申請學校，請我媽媽把這筆錢匯過
          去。」等語（原審卷二第209頁反面至第210頁），是
          依蔡女英之證言，亦不足以認定上開匯款二筆確係蔡
          葉柑玉借與丙○○之款項；參以蔡女英與丁○○○係
          母女，且上開款項係支付蔡女英申請學校所需費用，
          金額又僅約新臺幣1萬餘元，衡情丁○○○匯款之原
          因究係出於借款或贈與，亦有可疑；且由丙○○出面
          向丁○○○借款，支應蔡女英申請學校所需費用，亦
          與常情相違，是蔡女英上開二筆匯款係丁○○○借與
          丙○○款項之證述，顯不足採。
        前開(乙)部分，並無證據證明係丁○○○借與丙○○之
          款項；(丁)部分用途為「觀光支出」，亦難認係蔡葉柑
          玉貸與他人之款項。
        又前述(戊)部分係由丁○○○匯入蔡女英與丙○○在美
          國銀行所開立之聯名帳戶，此有被告提出之中國國際
          商業銀行臺南分行賣匯水單（原審卷二第139頁）可
          稽。依其記載，亦不足據為丁○○○借款與丙○○之
          認定。至蔡女英復證稱：該筆匯款係生活費，是向伊
          母借得，丙○○向伊夫家拿，沒人資助，才向伊母借
          款，伊覺得伊已結婚，不應由伊開口向伊母借款云云
          （原審卷二第206頁、第208頁反面），然其證言，與
          常理不符，已如前述，且其係丙○○之配偶、蔡葉柑
          玉之女，誼屬至親，其證言難免偏頗，尚難遽採。況
          匯款之原因不一，非僅出於借款一端，被告二人就此
          部分匯款確係丙○○向丁○○○借款乙節，又無法提
          出其他證據以實其說，要難僅以丁○○○匯款至蔡女
          英及丙○○之聯名帳戶，即謂其係借款與丙○○。
      (2)證人王惠真證稱：丙○○與蔡女英結婚後，丙○○還在
        唸書，學費、生活費都是向丁○○○借款云云（原審卷
        二第242頁）。然其證言，係據聽聞丁○○○傳述而得
        ，並非親自見聞丁○○○確有借款與丙○○，此部分證
        言已難遽採。被告二人又始終不能提出丁○○○確有交
        付丙○○美國學費美金7000元、自80年1月起至6月止之
        生活費美金6000元、取得博士學位後在加州生活費美金
        8000元及回國與買車費用計美金8000元等款項之證據，
        其等空言泛稱確有前述借款事實，亦屬無據。
    2.被告二人辯稱：蔡女英與被告丙○○於80年10月間返國後
      ，於81年9月27日簽約承購天母房地，總價598萬元：簽
      約時支付42萬元；再按工期陸續支付120萬元；嗣83
      年2月間交屋時以銀行貸款償付尾款412萬元，就尾款部分
      ，丙○○已先向丁○○○預借，並先將該筆借款轉為定存
      ，以備不實之需，因銀行貸款利息頗重，最後方決定清償
      貸款，而於89年4月19日還清，前開購屋款均由丁○○○
      代為清償云云。固據蔡女英於原審證述：買天母房屋係丙○○向丁○○○借款，分期付款，後來丙○○說銀行利息
      太高，要先還掉，先向丁○○○借款來還，當時利息已付
      一百二、三十萬元，房屋總價598萬元都是向丁○○○借
      得，伊等只有負擔利息部分；丙○○是向伊母借現金去繳
      款，剛開始是工程款，每次3、5萬元，每次要繳款時，才
      向伊母借現金，沒有用匯款云云（原審卷二第207至214頁
      ），及被告提出之預定房屋土地買賣契約書、華泰商業銀
      行松德分行放款歸戶帳卡列印資料為憑（原審卷二第79至
      111頁、第207至208頁），然查：
      (1)證人王惠真證稱：丁○○○在82年間至87年間左右，有
        託伊帶錢給蔡女英、丙○○，由丁○○○在住處交現金
        給伊，伊再帶來臺北給蔡女英，丁○○○稱係丙○○借
        錢要買房子，印象中應該有超過10次要伊轉交，每次金
        額不一定，有時4、5萬元，有時2、3萬元，都是現金，
        伊不知道總共拿多少錢，伊有時將款項交給蔡女英，有
        時蔡女英不在，就交給丙○○，有時他們二人都在，就
        交給蔡女英，他們應該有自己一部分積蓄，不可能完全
        靠丁○○○等語（原審卷二第242至243頁），與證人蔡
        女英所證稱天母房屋價款全數由丁○○○借款支付並不
        相符。是蔡女英所稱該筆房屋價款全由被告丙○○向被
        告丁○○○借款支付，已難遽採。且王惠真既稱丁○○○係借款與丙○○，然其卻將款項交與蔡女英，僅於蔡
        女英不在時，才交給丙○○，而非全數交與丙○○，是
        其證稱丁○○○借款與丙○○云云，亦非可採。
      (2)蔡女英證稱：伊與丙○○在80年10月間回國後，丙○○
        就在義守大學任副教授，每月薪水約7萬餘元，且丙○○當時住在伊母臺南住處，每星期週末才回臺北；伊則
        自81年2、3月間起在臺北榮總醫學研究部當研究助理3
        、4個月，月薪不到3萬元，買天母房屋是基於伊在榮總
        工作之考量，後來伊到智慧財產局擔任專利審查委員，
        月薪4萬元左右，工作2年，就沒再工作等語（原審卷二
        第208頁反面、第213至214頁），參諸前開買賣契約書
        附件一之「付款明細表」所載，除81年9月27日付款62
        萬元，暨部分款項按工期進度陸續支付5萬元、2萬元、
        1萬元、6萬元、7萬元不等之金額外，餘款420萬元係以
        銀行貸款支付（原審卷二第92至94頁），且該筆房地自
        83年間交屋後，直至89年4月19日始還清房貸，此有被
        告提出之前開放款歸戶帳卡列印資料在卷可證（原審卷
        二第111頁），是房屋價款及後續之銀行貸款既係按期
        清償，每期應繳金額又非至鉅，依蔡女英與丙○○之薪
        資收入及斯時尚未育有子女之情形以觀，衡情其等之經
        濟能力應屬尚佳，不可能全無資力支付房屋分期價款及
        每月銀行貸款，而有悉數向他人借款支應之必要。是蔡
        女英所證：伊等之存款都花在丙○○來回美國之旅費，
        無力支付房屋價款，丙○○是向伊母借現金繳付全部價
        款云云，顯與常理不合，殊難採信。
      (3)況查該筆天母房地之買受人及房貸借款人均為蔡女英，
        此觀前開買賣契約書及放款歸戶帳卡列印資料自明（原
        審卷二第79至111頁），是該筆天母房地既係以蔡女英
        之名義承購及貸款，買受目的又係考量蔡女英在榮總工
        作之需，已如前述，縱丁○○○曾支付部分款項，亦不
        足以認定其係以借款名義出資。況由丙○○出面向丁○○○借款，以支應蔡女英購屋價款，而非由蔡女英直接
        向丁○○○借款，亦與常情不符，自難僅憑證人蔡女英
        之片面證述，即據為有利於被告二人之認定。
    3.被告二人又辯稱：丁○○○分別於84年11月7日、87年7月
      8日、87年11月11日、87年12月4日、89年4月6日借款201
      萬元、50萬元、5萬元、10萬元、60萬8909元，合計326萬
      8905元與丙○○云云。然查該等款項均係匯入蔡女英之帳
      戶，有被告提出之蔡女英安泰商業銀行、中興商業銀行存
      摺及代收票據明細表等件在卷可憑（原審卷二第112至119
      頁），難認係丁○○○貸與丙○○之款項。況被告二人始
      終未指明此等匯款之目的及用途，所辯顯不可採。
    4.被告二人再辯以：丙○○為支付其與告訴人間前揭遷讓房
      屋民事訴訟所需費用，於88年11月15日向丁○○○借貸一
      審律師費及裁判費約21萬4000元、89年9月14日借貸二審
      律師費及裁判費27萬元、91年6月27日借貸三審律師費及
      裁判費37萬元、91年8月16日借貸再審裁判費約17萬元、
      91年7月17日為原審法院89年度訴字第1460號案件借貸一
      審律師費10萬元及91年11月7日借貸該案三審之律師費約
      5萬元，合計132萬4000元云云。蔡女英亦證陳：以伊夫妻
      當時經濟狀況，無法支付高額律師費，裁判費，都是向丁○○○借得，一審裁判費將近8萬元、二審16萬8000元、
      三審16萬8000元、律師費一位一審10萬元，有同時請二位
      律師，詳細金額伊並未細算云云（原審卷二第208頁）。
      然依前述丙○○與蔡女英之薪資收入以觀，難認其等就訴
      訟相關費用全無資力、分文未付，且被告二人始終不能提
      出證據證明丁○○○確有交付各該款項與丙○○之事實，
      自難單憑蔡女英之證述，即認有此部分借款事實。被告二
      人空言泛稱彼此間有借貸關係，亦屬無據。
    5.被告二人續辯稱：丙○○之友人葉小菁於異國求學，曾於
      86年9月27日向丙○○借款，而由丙○○向丁○○○借款
      美金3000元（折合新台幣8萬5950元）以資助之；而丙○○實際上借與葉小菁之款項約新台幣50萬元，惟除前開美
      金3000元部分有單據外，其餘已因年代久遠而無法尋獲云
      云。經查：
      (1)蔡女英證稱：當時丙○○在美國唸書，葉小菁曾幫丙○○找資料，葉小菁需要錢，向丙○○借新臺幣2、30萬
        元，丙○○向伊拿錢，伊說沒錢，丙○○就向丁○○○
        借款；葉小菁目前已回國，但迄未返還該筆款項云云（
        原審卷二第208頁、第212頁反面）。然蔡女英所述丙○○借款與葉小菁之數額，與被告二人所述已有不符，且
        蔡女英既稱渠等夫妻經濟狀況不佳，無力繳付天母房屋
        價款，竟僅因友人之需，即向丁○○○舉債新臺幣數十
        萬元轉借友人，且迄今已逾8年，友人始終未還款，渠
        亦未加催討，顯違常理。是蔡女英此部分證述，尚難遽
        採。
      (2)參以被告等提出之華僑銀行匯出匯款賣匯水單，僅足證
        明丙○○有於86年9月27日匯款美金3000元（折合新臺
        幣8萬5950元）與葉小菁之事實（原審卷二第120頁），
        不足據以認定該筆款項係由丙○○向丁○○○所借。是
        被告二人此部分所辯，洵屬無據。
      (3)被告二人另以：丙○○向丁○○○借款，由丁○○○委
        由吳素幸於84年1月11日匯款美金2825元與葉小菁云云
        ，並提出中國農民銀行匯出匯款賣匯水單為憑（原審卷
        二第223頁）。然證人即丁○○○之子媳吳素幸陳稱：
        此筆係丁○○○委託伊匯款，丁○○○稱是伊姊夫要用
        錢，要伊去買美金支票，好像是伊姊夫之同學要借錢；
        伊幫丁○○○處理匯款時，不會過問匯款原因云云（原
        審卷二第203頁）。而蔡女英卻證稱：該筆匯款係丙○○向伊母借款，伊母指示吳素幸購買美金，有些是在美
        國開銷使用，有部分是丙○○借與友人，還有一部份係
        丙○○在美國開公司所需雜費云云（原審卷二第206 頁
        反面），二人之陳述並不相符。且蔡女英前開證言，與
        被告二人所辯該筆款項係吳素幸受託匯與「葉小菁」乙
        節亦有不符，即非足採，是渠等二人前揭證述，仍不足
        以為被告二人有利之證明。
    6.被告二人復辯以：丁○○○委託吳素幸於84年3月28日購
      買美金500元之旅行支票交與丙○○使用等語，雖據蔡女
      英證稱：係丙○○向伊母借錢在美國開公司之用云云（原
      審卷二第207頁），及吳素幸證稱：係丁○○○指示伊購
      買旅行支票，伊姊夫要用云云（原審卷二第203頁）。然
      依被告提出之該筆中國農民銀行匯出匯款賣匯水單，其上
      之「國外受款人國別」欄記載為「澳紐」，「匯款分類名
      稱及編號」欄則記載為「觀光」（原審卷二第224頁），
      顯見該筆款項並非丁○○○借與丙○○供其在美國開設公
      司之用。是蔡女英及吳素幸此部分證言，均屬不實，洵非
      可採。
    7.被告二人繼辯稱：丁○○○委託吳素幸於87年8月24日匯
      款美金2000元借與丙○○乙節，固據蔡女英證稱：此筆匯
      款係丁○○○匯給丙○○，匯至伊美國帳戶，丙○○向伊
      母借美金2000元，當時丙○○在美國開設公司，需租房子
      、水電及雜費等云云（原審卷二第206六頁反面）。然此
      筆款項係由吳素幸匯至蔡女英美國銀行帳戶，有被告提出
      之匯款通知書在卷可稽（原審卷二第222頁），難認係丁○○○借與丙○○之款項。且依吳素幸證陳：該筆匯款係
      丁○○○稱伊姊夫丙○○要用錢，叫伊匯款美金2000元至
      美國蔡女英帳戶；伊幫丁○○○處理匯款時，都是匯到美
      國蔡女英帳戶，伊不會過問匯款原因等語（原審卷二第20
      2頁反面、第203頁反面），亦不足以認定丁○○○確係基
      於借貸與丙○○之目的而匯款與蔡女英，自難僅憑證人蔡
      女英之證述，遽認該筆匯款係丁○○○借與丙○○之款項
      。被告二人此部分所辯，亦非有據。
    8.退而言之，被告二人辯稱前開匯款皆屬丁○○○貸與丙○○之款項，縱令屬實，然依彼等提出之前述匯款單據以觀
      ，總額合計亦未達新臺幣100萬元，顯見彼等二人間確無
      數百萬元乃至1000萬元之借款往來甚明。參以前揭丙○○
      出具之借據，明確記載丁○○○對被告丙○○之債權額為
      980萬元，然系爭本票面額竟又填載為1000萬元，益徵系
      爭本票或借款債權債務關係，係被告二人所故意虛構捏造
      ，內容顯然不實。本件既查無證據足資證明丁○○○確有
      借貸980萬元乃至1000萬元以上之款項與丙○○之事實，
      丙○○以簽發本票及出具借據交與丁○○○而偽造虛偽債
      權，即堪認定。
（四）承前所述，系爭房地乃告訴人出資購買，並經甲○○徵得
      丙○○之同意，而借名登記為丙○○所有，其實際所有權
      人為告訴人，亦由告訴人管領居住使用，並非丙○○所有
      ，被告二人明知其情，且彼等間並無980萬元乃至1000萬
      元之債權債務關係存在，竟突於前開民事判決確定後，由
      丁○○○以債權人名義，持丙○○簽發內容不實之系爭本
      票及借據，向法院聲請取得支付命令及假扣押裁定，持以
      聲請強制執行，查封、拍賣系爭房地，再以底價承受之，
      進而以此不實債權及利息聲明債權，使執行法院陷於錯誤
      ，同意丁○○○以該債權額抵繳承買價金，繼而核發不動
      產權利移轉證書與丁○○○，丁○○○因而取得系爭房地
      所有權，顯見丙○○係於前開民事判決確定後，為圖謀奪
      取系爭告訴人所有房地，防止該房地所有權遭移轉登記為
      告訴人所有，始與丁○○○共謀簽發不實本票及借據，偽
      造債權，利用法院裁判及強制執行程序，詐取系爭告訴人
      房地之不法意圖及犯行至明。
（五）丙○○雖辯稱：甲○○於64年間出資購買臺北市○○區○○路108號6樓之3房屋，登記為長子即告訴人所有，復於
      68年間購得同號4樓之9房屋，並登記所有權在次子劉其昌
      名下，嗣於74年間購買系爭房地後，即登記為伊所有，此
      乃依長子、次子、三子之方式為登記，系爭房地實際所有
      權人應係甲○○，並非告訴人出資購買，伊亦無借名登記
      云云。丁○○○亦辯稱：告訴人向伊提親時，曾表示其父
      有為三兄弟各自購買房屋，伊認為有保障，才將蔡女英嫁
      予被告丙○○云云。惟彼等所辯，業經證人甲○○及告訴
      人否認在卷，並一致證稱前述三筆房地均為告訴人出資購
      買，為避免招搖，才將其後購得之二筆房地分別借名登記
      為胞弟劉其昌及丙○○所有（原審卷二第158至165頁、第
      238至240頁）。且證人甲○○係告訴人、劉其昌及丙○○
      之生父，衡情應無袒護告訴人而故為不利於劉其昌及丙○○陳述之理。又系爭房地倘確為甲○○出資購買贈與丙○○，應無任由告訴人居住、使用，並持有所有權狀正本長
      達17年之久，暨繳納該房地歷年稅捐之理。參以丙○○於
      87年10月19日以系爭房地權狀滅失為由，向臺北市松山地
      政事務所申請補發權狀，經告訴人提出異議後，該地政事
      務所即駁回丙○○之申請，此亦據乙○○證述在卷（原審
      卷二第158頁），並為被告二人所不否認。佐以證人劉其
      昌於原審89年度訴字第1460號刑事案件審理時證稱：前述
      4樓之9房地係告訴人出資購買，伊並未出錢，伊在出國前
      將印章及身分證都交給告訴人使用，亦授權告訴人使用伊
      名義買賣4樓之9房地，因該筆房地係告訴人買得，伊絕對
      同意告訴人處分等語，此有卷附被告提出之本院91年度上
      訴字第2400號刑事判決足參（原審卷二第180頁），益證
      甲○○並無被告二人所指出資購買前開三筆房地而分別以
      三子名義登記之情事。故被告二人辯稱系爭房地乃甲○○
      購買，以被告丙○○名義登記，為被告丙○○所有云云，
      即非有據。至被告二人一再質疑：以告訴人當時之經濟狀
      況，應無出資購買系爭房地之能力乙節，惟告訴人於另案
      訴訟時已提出詳細之收入證明，並經前開民事確定判決審
      認在案（原審卷二第184頁），已足證系爭房地確係由告
      訴人出資購買，並經甲○○徵得丙○○之同意，而借名登
      記為丙○○所有，其實際所有權人為告訴人，並非甲○○
      購買以贈與丙○○，本院91年度上訴字第2400號刑事判決
      亦同此認定，有卷附被告提出之刑事判決足憑（原審卷二
      第185頁）。
（六）被告二人提出甲○○所寫日記本、乙○○68至70年間現金
      帳收支明細、甲○○儲蓄存款質押借據等，均主張系爭不
      動產係甲○○出資購買，實際上非乙○○所有，乙○○無
      資力購買，甲○○不利於被告之陳述係偏袒之詞云云。查
      該日記雖略載有購屋付款之經過，惟甲○○證稱當時家中
      祇有伊夫妻及乙○○，家中事都是大家商量，伊太太及乙○○之收入均交給伊處理，乙○○讀書時用公費，沒用到
      伊金錢，所以伊幫乙○○存一筆基金，買屋的錢就是基金
      ，乙○○賺的錢伊都未使用，日記中記載事情都是伊處理
      ，並不代表都是伊出資，並沒有說過要將系爭房子送給丙○○等語（本院95年6月7日筆錄）。按丙○○當時仍為海
      外留學生，既無資力，又未出資購買系爭不動產，甲○○
      以其替乙○○所存基金及乙○○賺取而交其處理之金錢等
      ，用以購買系爭不動產，雖登記為丙○○名義，但並無將
      此不動產贈與丙○○之意，則系爭不動產之實際所有權人
      自係乙○○，是上揭各文書尚不足為被告二人有利之證明
      。至乙○○之現金帳所載收支明細，雖金額不大（本院卷
      第288至307頁），然乙○○證稱此帳冊係其於結婚前後，
      欲教導其妻如何記帳之參考，該帳冊祇是其個人之部分收
      支，不是家庭全部收支，以後就不了了之等語，亦不得遽
      認乙○○必無資力購買不動產。再民事確定判決既認定系
      爭不動產實際上為乙○○所有，僅借名登記於丙○○名下
      ，丙○○應辦理所有權移轉登記予乙○○，則丙○○與丁○○○明知其事，猶共同以假債權使丁○○○取得執行名
      義，再以查封、拍賣、承受、抵繳買賣價金方式而取得所
      有權，自係以明知不實之事項，使公務員登載於職務上所
      掌各公文書上，利用法院非訟程序，以之欺罔執行法院而
      詐得不法財物。此與乙○○發現該不動產被丁○○○拍賣
      ，遂提起第三人異議之訴，經第一審法院以乙○○尚未依
      其勝訴之確定判決將所有權移轉完成前，該不動產仍登記
      為丙○○名下，形式上仍屬丙○○所有，乙○○尚非所有
      權人，即無足以排除強制執行之權利，以91年度訴字第34
      04號判決駁回其第三人異議之訴者不同。至乙○○提起之
      確認債權不存在民事訴訟，乙○○已於第一審法院判決前
      撤回起訴而未經實體裁判，亦不得以此即謂被告二人以假
      債權利用法院裁定及執行程序取得所有權，係屬合法。再
      丙○○主張其岳父母蔡攀鰲、丁○○○於87年至89年間，
      共匯入蔡女英在安泰商業銀行00000000000000帳戶之款項
      合計1012萬8908元，又於89年5月18日借錢給被告，匯了
      400萬元，並提出存摺、志同機體電路股份有限公司函與
      增資股繳款書為證（本院卷第109頁、183至186頁、275至
      286頁）。惟夫妻為獨立人格，該等款項或匯入蔡女英帳
      戶，或記載係蔡女英參與投資志同機體電路股份有限公司
      ，均難認係借與丙○○之款項。其餘丙○○所謂乙○○偽
      造丙○○簽名，將大同股份有限公司股票贈與過戶到甲○○名下、偽造劉其昌身分證，盜賣劉其昌台北市○○路10
      8號4樓之9房地、偽造丙○○簽名，向台北市稅捐稽徵處
      申請房屋稅、地價稅繳納資料，並提出乙○○綜合所得稅
      核定通知書、大同股份有限公司過戶資料、本院91年度上
      訴字第2400號刑事判決、台北市稅捐稽徵處松山分處函等
      資料，均與本件無相當關聯性，皆不能為被告二人有利之
      證明。
（七）綜上所述，足見被告二人之辯解洵無足採，本件事證明確
      ，被告二人犯行均堪認定，應予依法論科。
二、按執票人就本票聲請假扣押裁定，或債權人就借據聲請法院
    核發支付命令，屬非訟事件，法院僅就執票人或債權人之聲
    請為形式上審查無訛，即將本票或借據內容登載於假扣押裁
    定或支付命令而准予核發，而無須為實質上審查，以判斷本
    票或借據所載內容之真偽，故以不實之本票或借據聲請法院
    核發假扣押或核發支付命令，如足生損害於公眾或他人，自
    應成立刑法第214條之使公務員登載不實罪，被告辯稱法院
    係實質審查云云，亦非可採。查被告二人明知渠等並無債權
    債務關係，為圖奪產，防止系爭房地遭移轉登記為乙○○所
    有，竟共謀簽發本票及借據，持向法院聲請核發支付命令及
    假扣押裁定獲准後，以該支付命令及准予假扣押裁定為執行
    名義，向法院聲請查封扣押及強制執行，使法院同意丁○○○承受，再以該虛偽之債權抵繳承買價款，而取得系爭房地
    所有權，足以生損害於法院核發假扣押裁定與支付命令之正
    確性，暨執行法院強制執行之正確性。核其二人所為，均犯
    刑法第216條、第214條之行使使公務員登載不實公文書及第
    339條第1項之詐欺取財罪。其使公務員登載不實公文書之低
    度行為，為行使使公務員登載不實公文書之高度行為所吸收
    ，不另論罪。被告二人間就前揭犯行有犯意聯絡及行為分擔
    ，均為正犯。渠等先後數次以偽造債權使公務員登載不實公
    文書進而持以行使之犯行，係基於一行使使公務員登載不實
    公文書犯意而接續為之，乃接續犯，為單純一罪。又所犯行
    使使公務員登載不實公文書及詐欺取財二罪間，有方法、目
    的之關係，為牽連犯，應從一重之詐欺取財罪論處。起訴書
    雖未敘及被告二人書立「借據」，但已記載彼等據以向法院
    聲請支付命令，此部分即在起訴範圍內，至起訴事實未敘及
    丁○○○向執行法院聲明債權，使法院承辦法官將此不實債
    權登載於職務上所掌之債權分配表，致生損害於法院製作分
    配表及強制執行之正確性暨告訴人權益之犯行，然此部分事
    實與本案起訴經論罪部分，有裁判上一罪關係，為起訴效力
    之所及，本院自得併予審究。原審因認被告二人罪證明確，
    適用刑法第28條、第216條、第214條、第339條第1項、修正
    前第55條、第41條第1項前段，修正前罰金罰鍰提高標準條
    例第1條前段、第2條，審酌丙○○與告訴人乃同胞兄弟，明
    知系爭房地實屬告訴人所有，並經確定判決認定在案，竟為
    謀奪產，罔顧兄弟情誼，夥同其岳母丁○○○以簽發本票及
    出具借據偽造債權，利用法院之非訟程序取得執行名義，再
    運用法院強制執行程序遂其等非法奪產之目的，嚴重濫用國
    家司法資源及強制執行之公權力，使告訴人之權益受損，犯
    後猶不思悔悟，飾詞卸責，否認犯行，迄未與告訴人達成和
    解並賠償損失，然告訴人陳稱：伊父母認為兄弟間不應訴訟
    ，伊願撤回告訴等語（原審卷二第302頁），暨被告二人之
    素行、犯罪動機、目的、方法、與被害人關係等一切情狀，
    判處被告二人共同意圖為自己不法之所有，以詐術使人將第
    三人之物交付，丙○○處有期徒刑六月，丁○○○處有期徒
    刑四月，如易科罰金，均以銀元300元即新台幣900元折算一
    日，認事用法及量刑均無不當。被告二人上訴意旨仍執陳詞
    ，否認犯罪，指摘原判決不當，為無理由，應予駁回。
三、被告二人行為後，刑法於94年2月2日修正公布，95年7月1日
    施行，將刑法第28條之「實施」修正為「實行」，第33 條
    第5款最低罰金刑銀元1元修正為新台幣1000元以上，且以百
    元計算，第41條有關徒刑易科罰金之規定修正為以新台幣
    1000元、2000元或3000元折算一日，第55條之牽連犯規定以
    刪除，比較新舊法，修正後規定均非較有利於被告二人，依
    刑法第2條第1項前段規定，仍應適用行為時之舊法。原判決
    雖未及比較，然其係適用行為時法論處，於判決結果即無何
    影響，自無庸撤銷改判，附此敘明。
據上論斷，應依刑事訴訟法第368條，判決如主文。
本案經檢察官陳明光到庭執行職務。
中    華    民    國    95    年    11    月    30    日
                  刑事第二庭    審判長法  官  呂丹玉
                                      法  官  林銓正
                                      法  官  林恆吉
以上正本證明與原本無異。
不得上訴。
                                      書記官  陳啟文
中    華    民    國    95    年    12    月     1    日
附錄：本案論罪科刑法條全文
刑法第214條
明知為不實之事項，而使公務員登載於職務上所掌之公文書，足
以生損害於公眾或他人者，處3年以下有期徒刑、拘役或5百元以
下罰金。
刑法第216條
行使第 210 條至第 215 條之文書者，依偽造、變造文書或登載
不實事項或使登載不實事項之規定處斷。
刑法第339條
意圖為自己或第三人不法之所有，以詐術使人將本人或第三人之
物交付者，處5年以下有期徒刑、拘役或科或併科1千元以下罰金
。
以前項方法得財產上不法之利益或使第三人得之者，亦同。
前二項之未遂犯罰之。


司法院資訊處製作；財團法人民間司法改革基金會備份。
